---
title: "Ejemplos de uso del paquete {agromet}"
output: github_document
---

```{r setup, include=FALSE}
knitr::opts_chunk$set(echo = TRUE)

# remotes::install_github("AgRoMeteorologiaINTA/agromet")
library(agromet)
library(dplyr)
library(lubridate)
library(ggplot2)
```

## Lectura de archivo NH

Asumiendo que los datos de estaciones de la base de datos NH están en una carpeta "datos" dentro del proyecto, la función `leer_nh()` funciona así:

```{r lectura}
datos <- leer_nh("datos/NH0011.DAT")

head(datos)
```

Además la funciónn `metadatos_nh()` devuelve un data frame con los metadatos de las estaciones que se puede utilizar para conocer el nombre y ubicación de las estaciones. 

```{r}
metadatos_nh(codigo = "0011")
```


## Conteo de días que cumplen con alguna condición

Para contar la cantidad de diás con temperatura por encima de un umbral o días con precipitación igual a cero (o básicamente que cualquier variable cumpla con cualquier condición) se utiliza la función `umbrales()` [o inserte aquí un mejor nombre].

Por ejemplo si queremos la cantidad de días donde la temperatura máxima fue mayor o igual a 30 grados en toda la serie.

```{r extremos-1}
datos %>% 
  group_by(fecha = lubridate::floor_date(fecha, "1 month")) %>% 
  summarise(umbrales(t_30 = t_max >= 30, 
                     secos = precip <= 0.1,
                     t_0  = t_min <= 0,
                     t_15 = t_max >= 15)) %>% 
  filter(lubridate::month(fecha) == 1) %>% 
  ggplot(aes(fecha, prop)) +
  geom_line(aes(color = extremo))
```

Pero si quisiéramos hacer el mismo conteo para cada año:

```{r extremos-2}
datos %>% 
  group_by(anio = floor_date(fecha, "year")) %>% 
  summarise(extremos(t_30 = t_max >= 30))
```

Esta función también acepta contar cantidad de días según distintos umbrales. De yapa, un gráfico.

```{r extremos-3}
datos %>% 
  group_by(anio = floor_date(fecha, "year")) %>% 
  summarise(extremos(t_30 = t_max >= 30,
                     t_35 = t_max >= 35)) %>% 
  ggplot(aes(anio, N)) +
  geom_line(aes(color = extremo))
```

## SPI

La función `spi` calcula el SPI para distintas escalas:

```{r}
datos %>% 
  summarise(spi(fecha, prcp, 1:24)) %>% 
  head()
```

La salida se puede graficar fácilmente con ggplot

```{r}
referencia <- datos %>% 
  filter(year(fecha) <= 1980) %>% 
  summarise(spi_referencia(fecha, prcp))

datos %>% 
  summarise(spi(fecha, prcp, 1:24, 
                referencia = referencia)) %>% 
  ggplot(aes(fecha, escala)) +
  geom_contour_filled(aes(z = spi, fill = stat(level_mid))) +
  scale_fill_gradient2()
```

## Índice de Severidad de Sequía de Palmer


`pdsi()` computa el PDSI con los coeficientes de Palmer (1965), `pdsi_ac()` es la versión autocalibrada.

```{r}
datos %>% 
  group_by(fecha = floor_date(fecha, "month")) %>% 
  summarise(prcp = sum(prcp, na.rm = TRUE),
            etp = sum(etp, na.rm = TRUE)) %>% 
  ungroup() %>% 
  mutate(pdsi_ac = pdsi_ac(prcp, etp),
         pdsi    = pdsi(prcp, etp)) %>% 
  ggplot(aes(fecha, pdsi)) +
  geom_line() +
  geom_line(aes(y = pdsi_ac), color = "red")
```

## Deciles

```{r}
datos %>% 
  mutate(decil = decil(prcp, pp_referencia = prcp[year(fecha) < 1980])) 
```


## Anomalía porcentual

```{r}
datos %>% 
  mutate(pn = anomalia_porcentual(prcp))
```


## Índice de temperatura y humedad (ITH)

```{r}
datos %>% 
  mutate(ith = ith(t_max, hr))
```



## Accesorios

```{r}
cacho <- datos %>%
  slice_sample(prop = .9) 

nrow(cacho)  

cacho %>% 
  completar_serie(fecha, "1 día") %>% 
  nrow()
```


```{r}
mapa_argentina_limitrofes %>% 
  ggplot() +
  geom_sf()
```

