---
title: "Ejemplos de uso del paquete {agromet}"
output: github_document
---

```{r setup, include=FALSE}
knitr::opts_chunk$set(echo = TRUE)

# remotes::install_github("AgRoMeteorologiaINTA/agromet")
library(agromet)
library(dplyr)
library(lubridate)
library(ggplot2)
```

## Lectura de archivo NH

Asumiendo que los datos de estaciones de la base de datos NH están en una carpeta "datos" dentro del proyecto, la función `leer_nh()` funciona así:

```{r lectura}
datos <- leer_nh("datos/NH0011.DAT")

head(datos)
```

Además la funciónn `metadatos_nh()` devuelve un data frame con los metadatos de las estaciones que se puede utilizar para conocer el nombre y ubicación de las estaciones. 

## Conteo de días que cumplen con alguna condición

Para contar la cantidad de diás con temperatura por encima de un umbral o días con precipitación igual a cero (o básicamente que cualquier variable cumpla con cualquier condición) se utiliza la función `extremos()` [o inserte aquí un mejor nombre].

Por ejemplo si queremos la cantidad de días donde la temperatura máxima fue mayor o igual a 30 grados en toda la serie.

```{r extremos-1}
datos %>% 
  summarise(extremos(t_30 = t_max >= 30))
```

Pero si quisieramos hacer el mismo conteo para cada año:

```{r extremos-2}
datos %>% 
  group_by(anio = floor_date(fecha, "year")) %>% 
  summarise(extremos(t_30 = t_max >= 30))
```

Esta fucnión también acepta contar cantidad de días según distintos umbrales. De yapa, un gráfico.

```{r extremos-3}
datos %>% 
  group_by(anio = floor_date(fecha, "year")) %>% 
  summarise(extremos(t_30 = t_max >= 30,
                     t_35 = t_max >= 35)) %>% 
  ggplot(aes(anio, N)) +
  geom_line(aes(color = extremo))
```

## SPI

La función `spi` calcula el SPI para distintas escalas:

```{r}
datos %>% 
  summarise(spi(fecha, prcp, 1:24)) %>% 
  head()
```

La salida se puede graficar faćilmente con ggplot

```{r}
datos %>% 
  summarise(spi(fecha, prcp, 1:24)) %>% 
  ggplot(aes(fecha, escala)) +
  geom_contour_filled(aes(z = spi, fill = stat(level_mid))) +
  scale_fill_gradient2()
```

## Índice de Severidad de Sequía de Palmer


`pdsi` computa el PDSI con los coeficientes de Palmer (1965), `pdsi_ac` es la versión autocalibrada.

```{r}
datos %>% 
  group_by(fecha = floor_date(fecha, "month")) %>% 
  summarise(prcp = sum(prcp, na.rm = TRUE),
            etp = sum(etp, na.rm = TRUE)) %>% 
  mutate(pdsi_ac = pdsi_ac(prcp, etp),
         pdsi    = pdsi(prcp, etp)) %>% 
  ggplot(aes(fecha, pdsi)) +
  geom_line() +
  geom_line(aes(y = pdsi_ac), color = "red")
```

